【裁判字號】    99,簡上,17
【裁判日期】    990831
【裁判案由】    遷讓房屋等
【裁判全文】
臺灣臺中地方法院民事判決    99年度簡上字第17號
上  訴  人  乙○○
訴訟代理人  甲○○
被 上 訴人  丙○○
訴訟代理人  丁○○
上列當事人間遷讓房屋等事件，上訴人對於中華民國98年11月30
日本院臺中簡易庭98年度中簡字第2390號第一審判決提起上訴，
本院於民國99年8月20日言詞辯論終結，判決如下：
    主      文
上訴駁回。
第二審訴訟費用新台幣壹仟伍佰元由上訴人負擔。
    事實及理由
一、兩造之聲明：
  (一)上訴人上訴聲明：
  (1)原判決廢棄。
  (2)被上訴人應將坐落台中市○○區○○段第453-4地號土地（
    下稱系爭土地）上如原審判決附圖所示D'部分、面積14.51
    平方公尺建物（下稱系爭建物）遷讓交還上訴人；
  (3)被上訴人應自民國97年8月1日起至交還系爭建物之日止，按
    月給付上訴人賠償金新台幣（下同）500元。
  (4)第一、二審訴訟費用由被上訴人負擔。
  (二)被上訴人答辯聲明：
  (1)上訴駁回。
  (2)第二審訴訟費用由上訴人負擔。
二、兩造之陳述：
  (一)上訴人於原審起訴及本院審理時補充主張略以：
  (1)訴外人廖季春（業於97年8月7日死亡）前占用系爭土地，並
    於其上建造門牌號碼台中市○○路忠冠巷1之1號未辦理保存
    登記之房屋（下稱系爭房屋）。又因廖季春生病，廖季春之
    朋友即訴外人張永全乃委託被上訴人看護廖季春，張永全並
    將其居住之系爭建物（乃系爭房屋之一部分）讓被上訴人居
    住。嗣廖季春於97年8月1日與上訴人簽訂讓渡書（下稱系爭
    讓渡書），將系爭土地及系爭房屋全部讓渡予上訴人，因當
    時廖季春已移住台中市私立仁和老人養護中心，無請人看護
    之必要，上訴人乃請求被上訴人遷讓返還系爭建物，以供上
    訴人居住使用，詎被上訴人雖口頭答應，其後卻不願遷出，
    上訴人乃委由父親即上訴人訴訟代理人甲○○於98年7月16
    日寄發存證信函，請求被上訴人遷讓系爭建物，惟被上訴人
    仍拒不搬遷，顯係無權占有系爭建物，上訴人自得請求被上
    訴人遷讓交還系爭建物。又被上訴人既自97年8月1日起已無
    占有系爭建物之合法權源，被上訴人無權占有系爭建物，而
    受有相當於租金之利益，並致上訴人受有損失，上訴人自得
    請求被上訴人自97年8月1日起，至交還系爭建物之日止，按
    月給付相當於租金之不當得利賠償金500元，爰依物上請求
    權及不當得利之法律關係，提起本件訴訟，並聲明：被上
    訴人應將坐落系爭土地上之系爭建物遷讓交還上訴人；被
    上訴人應自97年8月1日起至交還系爭建物之日止，按月給付
    上訴人賠償金500元。
  (2)原審以系爭讓渡書上之台中市○○區○○段第453地號（下
    稱第453地號）土地，並非分割後之系爭土地為由，為不利
    於上訴人之認定，又以上訴人無法舉證證明受讓取得系爭房
    屋之所有權，而為上訴人敗訴之判決。然系爭房屋坐落地號
    原為第453地號土地，其後係因分割變更增加第453-4地號即
    系爭土地，而管理者皆為國有財產局。又系爭房屋之原所有
    權人廖季春，長年居住於第453地號土地毗鄰之同段第458地
    號土地上，於81年9月24日申請合併使用，經台中市政府核
    准並發給合併使用證明書在案；90年5月7日國有財產局以台
    財產中管字第0900010014號函通知廖季春應依不當得利法則
    給付占用期間之使用補償金（列管號：BHＺ000000000），該
    筆補償金嗣於90年4月26日由上訴人之母即廖季春之義女吳
    蕭秀品，代為向國有財產局繳納使用補償金132280元；96年
    6月22日、97年8月4日國有財產局之使用補償金繳納通知書
    ，雖將第453地號變更為第453-4地號，但使用補償金之列管
    號及占用人姓名均相同，國有財產局僅係將原占用面積重新
    測量並分割增加變更地號，非即謂系爭房屋現未坐落於系爭
    土地上。
  (3)系爭讓渡行為源於廖季春無子嗣，原收養一女名為廖淑蓮，
    該女卻出家為尼。於89年間經友人引薦認收上訴人之母吳蕭
    秀品為義女，二人感情融洽，因上訴人一家由彰化鄉下遷徙
    台中租屋而住，廖季春為減輕上訴人一家之租金負擔，乃邀
    上訴人一家遷往同住，並應允往生後將系爭房屋讓與義女吳
    蕭秀品。上訴人於91年10月間因就讀中台醫技學校，故就近
    住進系爭房屋，96年因畢業當兵而暫離。96年12月中旬吳蕭
    秀品前往探視廖季春時，廖季春將系爭房屋所有資料、戶口
    名簿、身分證及印章交給吳蕭秀品，口頭授權要吳蕭秀品之
    夫甲○○收回系爭房屋自用，並全權代理其處分系爭房屋之
    行為。吳蕭秀品夫妻二人嗣於97年7月21日持90年5月7日國
    有財產局台財產中管字第0900010014號通知函、戶口名簿等
    文件前往國有財產局中區辦事處，申請變更使用人，經主辦
    人員電話告知若能補送系爭讓渡書，可使該申請案更為完備
    ，為此乃依上揭通知函所載第453地號土地為標的，作成系
    爭讓渡書，國有財產局並依此核准變更土地使用人為上訴人
    ，國有財產局並未因系爭讓渡書上所載為第453地號，非分
    割後之系爭土地，而不予准許，嗣變更後之使用補償金，即
    由上訴人負責繳納。上訴人復於98年8月6日依法申報系爭房
    屋稅籍課稅，納稅義務人亦為上訴人，並經台中市地方稅務
    局核准申報（台中市地方稅務局東山分局98年8月18日中市
    稅東分二字第0986456280號函）。此外，系爭房屋之電表電
    號使用人亦為上訴人，且廖季春之戶口名簿，戶長亦更改為
    上訴人，足證系爭房屋之所有權人為上訴人，原審未善盡調
    查有利於上訴人之證據，顯非合法。
  (4)對於被上訴人抗辯之陳述略以：
  被上訴人之訴訟代理人丁○○（原名賴鳳兒）聲稱被上訴人
    係伊所僱用來照顧廖季春等情不實，因被上訴人係由張永全
    囑託就近看顧廖季春，此有安可美食便當社負責人邱鳳娥之
    親筆證明書，可證明自96年7月17日起至97年3月18日止，送
    便當給廖季春及被上訴人食用之便當錢30480元，均為張永
    全所支付。倘丁○○所述屬實，何以上述便當錢是由張永全
    所付，又為何系爭建物係由張永全所騰出？故被上訴人所暫
    住之系爭房屋，自81年迄今其所有權人皆為廖季春及其同居
    人張永全所有，廖季春將系爭房屋讓渡於上訴人，亦獲得張
    永全之同意。
  自97年3月18日後因廖季春被狗咬傷手，併發一些症狀，須
    陸續往來醫院治療，至97年5月28日廖季春移住台中市私立
    人和老人養護中心，則被上訴人看護之任務已完成，其已無
    暫住系爭房屋之理由。為此張永全乃終止對被上訴人任何支
    出，並請被上訴人遷離系爭建物，惟至97年8月7日廖季春死
    亡，被上訴人仍拒絕遷出。
  丁○○陳稱系爭房屋係由其所建云云，並不實在。依國有財
    產局相關資料顯示，原先房屋係坐落第453地號土地上，後
    來因房屋被拍賣，才分割增加系爭土地，故包括系爭建物在
    內之系爭房屋並非丁○○所蓋。另按台灣台中地方法院檢察
    署98年度偵字第11087號不起訴處分書理由中記載，丁○○
    僅係於廖季春死後，幫忙管理廟務，此亦經丁○○於該案中
    自承，故丁○○聲稱系爭房屋係其所有，顯有不實。
  對於被上訴人所提出之96年6月22日讓渡契約書之真正不爭
    執，但廖季春曾向甲○○表示，因丁○○未依上開契約書條
    款履行，故廖季春要甲○○將系爭房屋要回來。廖季春從97
    年4月10日到過世之前，精神狀況都還好，只是行動不便。
    系爭讓渡書是由甲○○草擬，當時廖季春在安養中心，該讓
    渡書之內容伊均知悉，並授權甲○○處理。
  (二)被上訴人於原審及本院審理時抗辯略以：
  (1)依上訴人所提之系爭讓渡書所載，上訴人所受讓之房屋係坐
    落於第453地號國有土地上，而非系爭土地上，顯見上訴人
    所受讓之房屋並非系爭房屋。至於上訴人所提台中市地方稅
    務局房屋稅籍證明書上固記載系爭房屋之納稅義務人為上訴
    人，惟該證明書僅係作為行政上稅務管理之用，尚難憑以證
    明上訴人就系爭房屋有所有權，而上訴人就系爭房屋既無所
    有權，自無訴訟權源請求被上訴人遷讓返還系爭建物。
  (2)又廖季春早於96年6月22日即與丁○○簽訂讓渡契約書，將
    系爭土地及房屋讓渡，並點交占有予丁○○，丁○○亦有按
    約定之條款履行，而上訴人並非該契約之當事人，其自無權
    過問。另丁○○自96年9月起僱用被上訴人照顧廖季春，並
    同意被上訴人占有系爭建物，是被上訴人占有系爭建物乃有
    合法權源，並非無權占有，自亦無不當得利可言，是上訴人
    請求被上訴人返還不當得利，亦無理由。
  (3)另系爭讓渡書係屬偽造，現由台灣台中地方法院檢察署以98
    年度偵字第16083號偽造文書案偵查中。蓋廖季春於97年3月
    26日因手受傷造成殘廢，而且意識不清，自不可能與上訴人
    簽立系爭讓渡書，此有中國醫藥大學附設醫院病歷資料佐證
    。此外，上訴人亦無法提出廖季春之委託書，以證明廖季春
    確有授權甲○○向被上訴人要求遷讓房屋。再關於廖季春所
    有相關存摺及印章，均為廖季春死亡後，於97年8月20日由
    丁○○打開房間讓甲○○進入所取得，非廖季春生前交給甲
    ○○。
三、原審法院審酌兩造之攻擊防禦方法，為上訴人全部敗訴之判
    決。上訴人對原審判決不服，提起上訴，並為前揭上訴聲明
    。被上訴人則為上開答辯聲明。
四、本件兩造經本院整理簡化爭點，其結果如下：
  (一)不爭執之事項：
  (1)系爭建物目前為被上訴人占有使用中，該建物所屬之系爭房
    屋，其房屋稅籍資料證明書上所載納稅義務人為上訴人。
  (2)系爭建物係坐落於系爭土地上；該系爭土地係於91年12月30
    日自第453地號土地分割而來。
  (3)依中國醫藥大學附設醫院99年3月10日院管檔字第099000187
    0號函文及病歷顯示，廖季春於97年4月10日因心肌梗塞、肺
    水腫、呼吸衰竭入住該院治療，在院期間意識評估方面，經
    常呈現答非所問，且無法配合指示接受治療，臨床上有失智
    現象。惟廖季春住院期間，該院心臟科並未針對其失智進行
    評估。病患於97年5月28日出院。
  (4)上訴人對於96年6月22日讓渡契約書之真正不爭執。
  (二)爭執之事項：
    上訴人基於物上請求權請求被上訴人遷讓系爭建物及依不當
    得利之法律關係，請求被上訴人按月給付賠償金500元，是
    否有理由？
五、本件得心證之理由：
  (一)前揭不爭執之事項，復有中市稅東分二字第0986456280號設
    籍課稅核准函及房屋稅籍證明書、99年房屋稅繳款書、台中
    市中正地政事務所98年10月27日中正地所二字第0980013922
    號函、中國醫藥大學附設醫院99年3月10日院管檔字第09900
    01870號函及檢附之病歷、病情說明、中文病歷摘要、96年6
    月22日讓渡契約書及複丈成果圖在卷可憑，此部分堪信為真
    實。
  (二)又廖季春前占用第453地號土地之房屋，是否坐落於分割後
    之系爭土地上乙節，業經本院另案99年度簡上字第18號遷讓
    房屋等案件發函向財政部國有財產局台灣中區辦事處查詢，
    經該局台灣中區辦事處函覆「查91年9月16日民眾向本處申
    請公開招標委託經營同段453（尚未分割）、453-1（因辦理
    無償撥用，目前為臺中市政府經營之國有地）地號2筆土地
    ，本處91年10月4日派員勘查結果，地上物狀況453地號（全
    筆面積5848.53平方公尺）國有土地，經勘查結果，地上物
    狀況453地號第1錄作『巷道、花園』使用（面積約474平方
    公尺）、第2錄『作泥土地、施工中道路、雜草』（面積約
    474平方公尺）、第3錄廖季春占用『磚造樓房、鐵皮棚房、
    水泥地』使用（面積約770平方公尺）等，˙˙於91年12月
    25日至現場辦理分割複丈時，原453地號地上物現狀已有改
    變，遂依使用範圍辦理分割為453、453-4（即土地系爭）、
    45 3-5地號3筆國有土地，其中廖季春君占用範圍為分割後
    之453-4地號第3錄，經重新計算占用面積約540平方公尺」
    等內容，此有該處99年2月6日台財產中改字第0990000613號
    函影本在卷可參；而前開函文所載廖季春所占有使用之地上
    物，經核與系爭讓渡書所載坐落第453地號之地上物即磚造
    樓房、鐵皮棚房、水泥地等結構均相符，另系爭房屋所坐落
    之系爭土地，係於91年12月30日自第453地號土地分割而來
    ，亦如前述，參諸上訴人嗣於97年7月21日檢附申請書及系
    爭讓渡書向財政部國有財產局台灣中區辦事處申請更改系爭
    土地使用人乙案，該處乃依系爭讓渡書所載之內容，核准變
    更土地使用人為上訴人，此亦有該處97年8月11日台財產中
    改字第09700108421號函可稽，足徵該處並未以系爭讓渡書
    上所載為第453地號土地，而非分割後之系爭土地為由，不
    准許上開使用人變更之申請。準此，廖季春前占用第453地
    號土地上與坐落於分割後系爭土地上之房屋，顯均為同一系
    爭房屋（含系爭建物），且即為系爭讓渡書所載之房屋無誤
    。是上訴人主張系爭讓渡書所載坐落第453地號土地之房屋
    ，即為坐落系爭土地上之系爭房屋等情，亦堪採認；被上訴
    人所辯：依系爭讓渡書所載，上訴人所受讓之房屋係坐落於
    第453地號土地，而非系爭土地，故上訴人所受讓之房屋並
    非系爭房屋云云，即不足取。
  (三)次按當事人主張有利於己之事實者，就其事實有舉證之責任
    ，民事訴訟法第277條定有明文。是民事訴訟如係由原告（
    或上訴人）主張權利者，應先由原告（上訴人）負舉證之責
    ，若原告（或上訴人）先不能舉證，以證實自己主張之事實
    為真實，則被告（或被上訴人）就其抗辯事實即令不能舉證
    ，或其所舉證據尚有疵累，亦應駁回原告（或上訴人）之請
    求（最高法院17年上字第917號判例意旨參照）。又按文書
    之證據力，有形式上證據力與實質上證據力之分。前者係指
    真正之文書即文書係由名義人作成而言；後者則為文書所記
    載之內容，有證明應證事實之價值，足供法院作為判斷而言
    。必有形式上證據力之文書，始有證據價值可言。文書之實
    質上證據力，固由法院根據經驗法則，依自由心證判斷之。
    但形式上之證據力，其為私文書者，則應依民事訴訟法第35
    7條規定決定之，即私文書之真正，如他造當事人有爭執者
    ，應由舉證人證明其真正（參最高法院47年台上字第1784號
    判例、91年度台上字第1645號判決要旨）。本件上訴人主張
    其係自廖季春處受讓取得系爭房屋（含系爭建物），固據其
    提出系爭讓渡書為證，而按本件系爭讓渡書係屬私文書，既
    經被上訴人否認其真正，是依前揭所述，上訴人即應就系爭
    讓渡書係屬真正乙節，負舉證之責。經查，上訴人自陳：系
    爭讓渡書之內容係由甲○○所草擬，並由甲○○在讓渡人「
    廖季春」、受讓人「乙○○」處代為蓋章等情，然上訴人並
    未能提出確切證據證明廖季春確有授權甲○○代為草擬系爭
    讓渡書之內容，且其上「廖季春」之印章印文，確屬廖季春
    所有並授權其所蓋用；又依中國醫藥大學附設醫院上開函文
    ，有關：「病患廖季春於97年4月10日因心肌梗塞、肺水腫
    、呼吸衰竭入院，在院期間意識評估方面，經常呈現答非所
    問，且無法配合指示接受治療。臨床上有失智現象˙˙在心
    臟科期間，本科並未針對失智進行評估˙˙」等病情之說明
    ，可知廖季春於該院心臟科住院期間，該科雖未針對廖季春
    之失智進行評估，然廖季春於97年4月10日住院後，於臨床
    上即顯有失智現象至明，準此，廖季春在其後是否確有相當
    辨別意識能力，以授權甲○○書立系爭讓渡書，且對該讓渡
    書之內容，確有充分知悉或瞭解？自有相當疑義。參以丁○
    ○與廖季春間，就系爭房地前業於96年6月22日即已簽訂之
    讓渡契約書，由廖季春將系爭房地讓渡予丁○○，此亦為上
    訴人所不爭執，則廖季春其後是否有可能再簽立系爭讓渡書
    ，將系爭房地讓渡予上訴人，衡情亦顯有相當疑問。綜上，
    上訴人既未能舉證證明系爭讓渡書之真正，依舉證責任分配
    之原則，上訴人即應受不利之認定，是上訴人主張依系爭讓
    渡書所載之內容，其已取得系爭房屋（含系爭建物）所有權
    云云，要無可採。
  (四)再按違章建築因未辦理保存登記，雖因不能為移轉登記而不
    能為不動產所有權之讓與，但受讓人與讓與人間，如無相反
    之約定，應認為讓與人已將該違章建築之事實上處分權讓與
    受讓人（參最高法院69年度台上字第696號判決要旨）。又
    對於物有事實上管領之力者，為占有人，民法第940條亦定
    明文。另按質權人、承租人、受寄人、或基於其他類似之法
    律關係，對於他人之物為占有者，該他人為間接占有人。占
    有之移轉，因占有物之交付而生效力。前項移轉，準用第76
    1條之規定。讓與動產物權，而讓與人仍繼續占有動產者，
    讓與人與受讓人間，得訂立契約，使受讓人因此取得間接占
    有，以代交付，民法第941條、第946條、第761條第2項亦分
    別定有明文。可知違章建築之受讓人並無法為所有權登記，
    而取得不動產之所有權，受讓人僅得因讓與人之交付而取得
    事實上處分權，而所謂交付，係指將物之占有移轉予出賣人
    ，倘出賣人與買受人以占有改定之方式使買受人取得間接占
    有之地位，自亦得使買受人取得該違章建築物之事實上處分
    權，並不限於現實交付之情形。查系爭房屋（含系爭建物）
    係屬未辦理保存登記之違章建築，此為兩造所不否認，而依
    上訴人所陳，其係依系爭讓渡書自廖季春處受讓系爭房屋乙
    事，縱為屬實，惟揆諸前揭說明，系爭房屋之受讓人即上訴
    人並無法辦理所有權移轉登記，進而取得該房屋之所有權，
    其僅得因讓與人之交付而取得系爭房屋之事實上處分權。至
    上訴人所提台中市地方稅務局房屋稅籍證明書上，固記載系
    爭房屋之納稅義務人為上訴人，惟該證明書僅係作為行政上
    稅務管理之用；又上訴人所稱，系爭房屋電表電號戶名為上
    訴人，亦僅為繳納電費之憑據；戶口名簿戶長更改為上訴人
    ，則僅係戶政上設籍之證明；另使用補償金之繳納，亦僅係
    使用系爭土地之代價，均尚難憑以證明上訴人就系爭房屋擁
    有所有權。再依上訴人所自承：在簽立系爭讓渡書後，其從
    未取得占有系爭房屋等語（見本院99年6月1日準備程序筆錄
    ），足認上訴人亦未依上開占有之相關規定，取得該系爭房
    屋（含系爭建物）現實占有之管領事實上處分權至明。
  (五)綜上所述，上訴人既無法舉證證明其已受讓取得系爭房屋（
    含系爭建物）之所有權，或有其他合法占有系爭建物之權源
    ，其舉證既有未足，其主張自無可採。從而，上訴人主張依
    物上請求權之法律關係，請求被上訴人遷讓交還系爭建物，
    即屬無據，應予駁回。
  (六)末按無法律上之原因而受利益，致他人受損害者，應返還其
    利益。民法第179條前段定有明文。經查，姑不論被上訴人
    就系爭建物是否有合法占有權源，縱認被上訴人確係無權占
    有系爭建物，惟上訴人就系爭建物並無所有權或其他合法占
    有之權源，已無前述，則上訴人自無因被上訴人無權占有系
    爭建物，而受有相當於租金之利益，並致上訴人受有損失可
    言。從而，上訴人另依不當得利之法律關係，請求被上訴人
    應自97年8月1日起至交還系爭建物之日止，按月給付相當於
    租金之不當得利賠償金500元，亦屬無據，應予駁回。
  (七)從而，原審就前開應駁回部分，為上訴人敗訴判決，原審之
    判決理由雖有不同，惟其所為駁回上訴人第一審之訴之結論
    ，核無違誤或不當之處。故上訴人上訴意旨猶執前詞，指摘
    原判決不當，求予廢棄改判，自無理由，應駁回其上訴。並
    確定第二審之訴訟費用1500元由上訴人負擔。
六、本件事證已臻明確，兩造其餘攻擊防禦方法及舉證，核與判
    決結果不生影響，爰不逐一論述，併此敘明。
七、據上論結，本件上訴為無理由，依民事訴訟法第436條之1第
    3項、第449條第2項、第1項、第78條，判決如主文。
中    華    民    國    99    年    8    月    31    日
                  民事第四庭    審判長法  官  楊國精
                                      法  官  王鏗普
                                      法  官  黃文進
正本係照原本作成。
本件不得上訴。
中    華    民    國    99    年    8    月    31    日
                                      書記官

司法院資訊處製作；財團法人民間司法改革基金會備份。
